【裁判字號】    99,台上,48
【裁判日期】    990107
【裁判案由】    貪污等罪
【裁判全文】
最高法院刑事判決                九十九年度台上字第四八號
上   訴   人  台灣高等法院高雄分院檢察署檢察官
被        告  丁○○
              己○○
上列二人共同
選 任辯護 人  阮文泉律師
被        告  甲○○  男民國○○年○○月○○日生
                      身分證統一編號：Ｚ000000000
                      住同上縣彌陀鄉○○路14巷5號
              乙○○  男民國○○年○月○○日生
                      身分證統一編號：Ｚ000000000
                      住同上鄉○○路50號
              丙○○  男民國○○年○月○○日生
                      身分證統一編號：Ｚ000000000
                      住高雄市○○區○○街767號
                      居台灣省高雄縣彌陀鄉○○路14巷1弄2
                      號
                      送達處所  高雄市三民區○○○路366
                                號9樓
              戊○○  男民國○○年○月○○日生
                      身分證統一編號：Ｚ000000000
                      住台灣省高雄縣彌陀鄉○○路20號
                      居同上鄉○○路○段46號
上列上訴人因被告等貪污等罪案件，不服台灣高等法院高雄分院
中華民國九十八年八月十日第二審更審判決（九十八年度上更(三)
字第四五號，起訴案號：台灣高雄地方法院檢察署八十九年度偵
字第一二三三九號），提起上訴，本院判決如下：
    主  文
原判決關於甲○○、乙○○、丙○○、丁○○部分均撤銷，發回
台灣高等法院高雄分院。
其他上訴駁回。
    理  由
壹、撤銷部分：
本件原判決撤銷第一審關於被告甲○○、乙○○、丙○○、丁○
○部分之科刑判決，改判諭知彼等均無罪，固非無見。
惟查：原判決理由謂依據高雄縣彌陀鄉公所於民國九十八年七月
八日以彌鄉建字第０九八０００七八四０號函檢送原審之申請核
發「接水、接電證明書」相關資料及彙總表所載，六十五年至八
十三年間，民眾聲請核發「接水、接電證明書」共有一千六百三
十二件，核准者有一千四百六十五件，不准者有一百六十七件，
核准者約占百分之九十，不准者約占百分之十。但該所於上開期
間內，究竟有無申辦案件非屬「彌陀都市計畫公告實施以前即六
十四年四月一日（不包括一日）以前、內政部公告實施區域計畫
地區建築管理辦法公告以前即六十六年一月十九日（不包括十九
日）以前建築完成之合法建築物」，而仍予核發接水、接電證明
書之情形，其件數多少？經檢視該所檢送之上開文件所載准否之
原因，其中不准之原因，大多係「戶籍謄本不符」、「屬違章建
築」、「資料不齊全」、「申請位置不符」、「未載地段及地號
」、「違反建築法規」、「該建築物有抵觸公路計畫用地」、「
與國防部要塞管制政策規定不合」，均無因房屋是在六十四年四
月一日、或六十六年一月十九日（以後）所興建，而被不准核發
「接水、接電證明」，且因檢送之文件中並未檢附照片，故無從
自該資料中判斷建築物是否為新建？但依常情，如為舊建築，應
早就有水電可供使用，何須再申請「接水、接電證明」？可見該
所自六十五年以來，全面通融而准以核發「接水、接電證明」予
新建之房屋，乃該所行之多年之行政慣例無訛。雖上開申請資料
中，申請人劉通報於七十三年六月十六日、申請人張武榮於七十
四年八月一日、申請人張乾隆於七十五年七月十四日之證明申請
書，依分層負責先由承辦人員學習技士方永發分別簽註「擬依據
七十三年六月十六日台水七岡服字第七九０號證明該房屋為六十
五年一月一日以前完成核發證明書」、「擬請附六十四年四月一
日以前完納稅捐證明後再提出申請」、「依據戶籍謄本記載日期
，該房屋為禁建前舊有房屋，准予核發」；又申請人蔡新吉於七
十一年八月十六日、申請人孫謝金枝於七十二年七月十八日申請
時，丁○○承辦該案件時亦分別簽具「擬經查屬實，是否核發證
明，請裁示」，但觀之上開申請案，均是核准申請之批示，而非
不准之理由，益徵並無以該建築物係新建為由，非屬六十四年四
月一日或六十六年一月十九日以前舊有房屋為駁回申請之理由甚
明；何況上開方永發之簽註係依據七十三年六月十六日台水七岡
服字第七九０號函，與本件所適用之函令台灣省政府六十六年三
月二十二日府建四字第八二三三號函及高雄縣政府六十六年四月
十九日府建都字第二七九八二號函無涉。至人民申請核發接水接
電證明書，究竟應準備何資料，承辦之公務員始得核發？依據高
雄縣政府八十五年九月二日八五府建管字第一六四七七三號函說
明所示，人民僅需準備：(1)房屋謄本、建築執照或建物登記證明
。(2)戶口遷入證明。(3)完納稅捐證明。(4)繳納自來水費或電費收
據。(5)門牌編訂證明。五項文件中之一提出申請，鄉公所即可核
發證明，以資便民利民。由上開函文可知，行政機關長期就人民
申請水電證明之案件審核，實際上並未受台灣省政府六十六年三
月二十二日府建四字第八二三三號函及高雄縣政府六十六年四月
十九日府建都字第二七九八二號函之拘束。故甲○○、乙○○、
丙○○、丁○○等辯稱核發本案系爭證明書，係為便民循例辦理
，並未獨厚戊○○，非故意違法核發，尚非完全無據（見原判決
第十一至十三頁）。然彌陀鄉公所於六十五年至八十三年間，對
於民眾申請核發「接水、接電證明書」未核准原因，有六十六年
度收文文號為六五二六之「提出有關興建完成日期證明」、收文
文號為六三四四之「檢附該建物於六十二年十二月二十四日前，
興建完成之證明（繳納房屋稅證明、戶籍遷入證明）」、七十三
年度收文文號為三六０一之「檢附六十四年四月一日以前之合法
房屋證明」、收文文號為三二八一之「欠完納稅捐證明或自來水
費證明」、收文文號為七二二六之「檢附在都市計畫禁建前……
合法證明」、收文文號為四六二七之「檢附民國六十四年四月一
日以前之完納稅捐證明」、收文文號為四五六０之「檢附民國六
十四年四月一日以前之房屋稅稽證明」、收文文號為四四五一之
「檢附證明後再提出申請」、七十五年度收文文號為一００五九
之「檢附六十四年四月一日以前之完納稅捐證明」、收文文號為
一００七九之「檢附六十六年一月十九日以前之完納稅捐證明」
、收文文號為一００六０之「檢附六十六年一月十九日以前之完
納稅捐證明」，有該所上開接水、接電證明書相關資料影本在卷
可稽。乃原判決竟謂該所檢送之申請核發「接水、接電證明書」
相關資料及彙總表所載准否之原因，其中不准之原因，大多以「
戶籍謄本不符」、「屬違章建築」、「資料不齊全」、「申請位
置不符」、「未載地段及地號」、「違反建築法規」、「該建築
物有抵觸公路計畫用地」、「與國防部要塞管制政策規定不合」
，均無因房屋是在六十四年四月一日、或六十六年一月十九日（
以後）所興建，而被不准核發「接水、接電證明書」，……可見
該所自六十五年以來，全面通融而准以核發「接水、接電證明」
予新建之房屋，乃該所行之多年之行政慣例無訛（見原判決第十
一、十二頁），顯與卷內資料不符，有證據上理由矛盾之違法。
究竟甲○○、乙○○、丙○○、丁○○核發接水、接電證明書，
是否係為便民循例辦理，關係彼等有無公務員登載不實犯行之認
定，原審仍有調查審認之必要。上訴意旨執此指摘，非無理由，
應認原判決關於甲○○、乙○○、丙○○、丁○○部分仍有撤銷
發回之原因。至其四人其餘諭知無罪部分，基於審判不可分原則
，應併發回。
貳、駁回部分：
一、己○○被訴公務員登載不實及對主管事務圖利罪部分：
按刑事訴訟法第三百七十七條規定，上訴於第三審法院，非以判
決違背法令為理由，不得為之。是提起第三審上訴，應以原判決
違背法令為理由，係屬法定要件。如果上訴理由書狀並未依據卷
內訴訟資料，具體指摘原判決不適用何種法則或如何適用不當，
或所指摘原判決違法情事，顯與法律規定得為第三審上訴理由之
違法情形，不相適合時，均應認其上訴為違背法律上之程式，予
以駁回。上訴意旨略稱：(一)、原審未對高雄縣政府九十四年十一
月十八日府建管字第０九四０二一二七九六號函，涵義不明之處
再予函詢，逕認定被告己○○在審查建造執照之申請案時，無法
跳脫土地登記簿謄本之外，自行認定土地「實質所有人」，故己
○○依據高雄縣政府九十三年九月二十七日府建管字第０九三０
一九０六八一號函、九十四年十一月十八日府建管字第０九四０
二一二七九六號函等及民法第七百五十八條、土地法第四十三條
、已廢止之台灣省建築管理規則第十一條等法規，尚難審查申請
案件是否借用他人名義，且無法源亦無庸審查申請案件是否借用
他人名義申請。故己○○依法為建造執照及使用執照之審核，並
無偽造文書之故意及犯行一節，自嫌速斷。(二)、原審未依最高法
院發回意旨調查，逕行認定彌陀鄉○○村○○路○段二之三十七
號等農舍，於申請合併農地農舍使用執照前，即已出售予劉林錦
雀等人，買賣價格早經確定，被告戊○○如何能獲取該新台幣九
百五十萬元之財產利益？故己○○之行為，並無使戊○○因而獲
得利益可言等情。有應於審判期日調查之證據而未調查之違法云
云。惟查原判決撤銷第一審關於己○○部分不當之判決，改判諭
知其無罪，已詳敘所憑之理由。並對己○○依上開函令及法規，
尚難審查申請之案件是否借用他人名義，且無法源亦無庸審查申
請之案件是否借用他人名義申請；上開農舍於戊○○申請合併農
地農舍使用執照前，即已出售予劉林錦雀等人，己○○核發該等
執照，如何未使戊○○獲得利益，均已依據卷內資料予以說明。
從形式上觀察，原判決並無任何違背法令之處。上訴意旨置原判
決之論敘於不顧，徒為事實上之爭辯，並對原審採證認事之職權
行使，任意指摘，難謂已符合首揭法定上訴要件，此部分上訴違
背法律上之程式，應予駁回。
二、己○○被訴犯違背職務收取賄賂罪、戊○○被訴交付賄賂罪
部分：
查第三審上訴書狀，應敘述上訴之理由，其未敘述者，得提起上
訴後十日內補提理由書狀於原審法院，已逾上述期間，而於第三
審法院未判決前仍未提出上訴理由書狀者，第三審法院應以判決
駁回之，刑事訴訟法第三百八十二條第一項、第三百九十五條後
段規定甚明。檢察官對己○○被訴犯違背職務收取賄賂罪、戊○
○被訴交付賄賂罪部分，不服原審判決，於九十八年八月二十七
日提起上訴，未敘述理由，迄今逾期已久，於本院未判決前仍未
提出，依上開規定，此部分上訴自非合法，應予駁回。
三、戊○○使公務員登載不實部分：
按刑事訴訟法第三百七十六條所列各罪之案件，經第二審判決者
，不得上訴於第三審法院，為該法條所明定。戊○○使公務員登
載不實（刑法第二百十四條）部分，核屬刑事訴訟法第三百七十
六條第一款之案件。依首開說明，既經第二審判決，自不得上訴
於第三審法院，檢察官此部分上訴，顯為法所不許，應予駁回。
、檢察官起訴戊○○持公務員乙○○等人登載不實之文書行使
，犯刑法第二百十六條、第二百十三條之行使公務員登載不實文
書罪部分，未經原審判決，於更審應補為判決。
據上論結，應依刑事訴訟法第三百九十五條、第三百九十七條、
第四百零一條，判決如主文。
中    華    民    國  九十九  年    一    月    七    日
                      最高法院刑事第二庭
                          審判長法官  莊  登  照
                                法官  陳  世  淙
                                法官  徐  昌  錦
                                法官  許  錦  印
                                法官  蘇  振  堂
      本件正本證明與原本無異
                                      書  記  官
中    華    民    國  九十九  年    一    月   十一   日
                                                      Ｅ

司法院資訊處製作；財團法人民間司法改革基金會備份。
